【裁判字號】    94,訴,61
【裁判日期】    950919
【裁判案由】    履行契約
【裁判全文】
臺灣士林地方法院民事判決                94年度訴字第61號
原      告  丙○○
訴訟代理人  彭志傑  律師
被      告  乙○○
上列當事人間履行契約事件，本院於民國95年9 月1 日言詞辯論
終結，判決如下：
    主  文
被告應給付原告新台幣貳拾參萬伍仟參佰捌拾貳元，及自民國九
十四年二月二十三日起至清償日止，按年息百分之五計算之利息
。
原告其餘之訴駁回。
訴訟費用由被告負擔百分之十三，餘由原告負擔。
本判決第一項得假執行。
原告其餘假執行之聲請駁回。
    事實及理由
一、原告主張：原告、訴外人郭逢陽於民國61年6 月間與地主黃
    建智、開發人李財簽訂土地合建契約，建造2 層樓房。嗣原
    告、郭逢陽、阮世模3 人與吳仁義於80年4 月15日簽訂股權
    讓渡拋棄書，約定：「立書出讓人：丙○○、郭逢陽、阮世
    模以下簡稱甲方，受讓人：吳仁義以下簡稱乙方，今甲方願
    將前於民國陸拾壹年間與地主代表黃建智、土地開發代表人
    李財等之間所訂立之合建房屋契約書之全部讓渡與乙方，且
    訂立條件如左：．．．三條件：(1)乙方願補貼甲方：丙○○
    房屋貳拾伍坪，新台幣壹拾萬捌仟參佰元正。．．．(4)另補
    貼丙○○酬勞費伍坪房屋。請建照由丙○○參加名義。．．
    ．」。李財於81年要求原告及建商增建地下1 層車庫及2樓
    上面半樓給住戶，吳仁義與慶陽開發股份有限公司皆表同意
    。吳仁義去世後，由吳仁義之子即被告接管工地。原告、郭
    逢陽、阮世模3 人與被告復於82年5 月11日簽訂協議書，約
    定：「立書出讓人：丙○○、郭逢陽、阮世模以下簡稱甲方
    ，受讓人：乙○○以下簡稱乙方，今乙方願將於中華民國八
    十年四月十五日與甲方所定立讓渡拋棄書內退回保證金，於
    立書時，退回給甲方（丙○○新台幣壹拾萬捌仟參佰元正。
    ．．．另乙方領到建照後房屋貳拾伍坪，另補貼酬勞伍坪變
    更至丙○○名下。．．．註：丙○○名下之建坪，須以壹拾
    玖戶之內。」被告應給付原告房屋30坪及同意增建之地下1
    層車庫及2 樓上面半樓計18.5坪，合計48.5坪。嗣被告僅給
    付原告門牌基隆市○○區○○路19之54號房屋21.2 坪，尚
    欠27.3坪未移轉登記予原告。被告承諾以現金給付原告，嗣
    後卻未給付。經原告於93年7 月22日委請律師催告被告給付
    ，被告竟於93年10月13日將門牌基隆市○○區○○路19之44
    號房屋（含基地）移轉予訴外人吳鄭麗芬，而陷於給付不能
    。又系爭房屋每坪市價為新台幣（下同）60,000元。爰依民
    法第226 條第1 項規定，請求被告賠償損害1,638,000 元（
    27.3 X60,000=1,638,000）等語，並聲明：(一)被告應給付原
    告1,638,000 元，及自94年2 月23日（94年2 月22日言詞辯
    論之翌日）起至清償日止，按年息5%計算之利息。(二)原告願
    供擔保，請准宣告假執行。
二、被告則以：(一)協議明文記載被告應給付原告25建坪，另補賠
    酬勞5 坪。何來48.5坪。(二)原告未幫被告協調與地主之糾紛
    ，迄今尚有2 戶未能處理，酬勞部分不予補貼。(三)原告與建
    商丁○○對雙方應得之建坪尚未釐清，丁○○未經被告同意
    私下移轉門牌基隆市○○區○○路19之44號房屋建坪予原告
    ，且丁○○私下移轉之坪數已逾30坪等語，資為抗辯。並聲
    明：原告之訴駁回。
三、兩造不爭執之事實：
  (一)原告、郭逢陽、阮世模3人與吳仁義於80年4月15日簽訂股權
    讓渡拋棄書，約定：「立書出讓人：丙○○、郭逢陽、阮世
    模以下簡稱甲方，受讓人：吳仁義以下簡稱乙方，今甲方願
    將前於民國陸拾壹年間與地主代表黃建智、土地開發代表人
    李財等之間所訂立之合建房屋契約書之全部讓渡與乙方，且
    訂立條件如左：．．．三條件：(1)乙方願補貼甲方：丙○○
    房屋貳拾伍坪，新台幣壹拾萬捌仟參佰元正。．．．(4)另補
    貼丙○○酬勞費伍坪房屋。請建照由丙○○參加名義。．．
    ．」。
  (二)吳仁義於80年10月去世，被告係吳仁義之子。
  (三)原告、郭逢陽、阮世模3人與被告於82年5月11日簽訂協議書
    ，約定：「立書出讓人：丙○○、郭逢陽、阮世模以下簡稱
    甲方，受讓人：乙○○以下簡稱乙方，今乙方願將於中華民
    國八十年四月十五日與甲方所定立讓渡拋棄書內退回保證金
    ，於立書時，退回給甲方（丙○○新台幣壹拾萬捌仟參佰元
    正。．．．另乙方領到建照後房屋貳拾伍坪，另補貼酬勞伍
    坪變更至丙○○名下。．．．註：丙○○名下之建坪，須以
    壹拾玖戶之內。」
  (四)張福來於92年7月18日以買賣為原因登記取得門牌基隆市○○區○○路19之54號房屋之所有權，權利範圍為508/1,000
    。該屋之總面積為145.69平方公尺、一層面積為56.04平方
    公尺、二層面積為52.96平方公尺、三層面積為36.69平方公
    尺。附屬建物：陽台面積為16.97平方公尺、露台面積為27.
    71平方公尺、地下層面積為32.09平方公尺。
  (五)吳鄭麗芬1.於93年10月13日以買賣為原因登記取得門牌基隆
    市○○區○○路19之44號房屋之所有權，權利範圍為1/3。
    2.於92年4月4日以贈與為原因登記取得門牌基隆市○○區○○路19之46號房屋所有權全部。
  (六)慶揚開發股份有限公司在基隆市○○段八堵北小段119之1至
    119之5、316、316之2、316之3、364地號土地上興建台北市
    七堵區○○路19之44至63號房屋，於85年11月20日取得基隆
    市政府工務局使用執照。
  (七)原告曾委託律師於90年4月20日發存證信函給被告：「台端
    承諾將基隆市○○區○○路19之45、19之46、19之47號之建
    坪，至今尚有8.8建坪，未過戶予本人。時延多時，台端皆
    未變更完成，特通知台端文到10日內將8.8建坪過戶予本人
    ，履行雙方所訂立之協議，以維情誼，並免訟累。」被告曾
    委託律師於90年5月7日函覆原告：「．．．前揭信函所載內
    容，容有誤會。蓋興建房屋須先政府之工務單位申請建造，
    始得施工，俟取得工務單位核發使用執照，再向地政機為保
    存登記，取得房屋所有權狀，是以工務單位核發建照時，房
    屋尚未開工，遑論興建完成，自無房屋所有權可言，是以本
    人與張先生於八十二年五月十一日簽訂協議書所載，「乙方
    領得建照後將房屋貳拾伍坪，另補貼酬勞伍坪變更至丙○○
    名下。」探求當事人真意，其中領到建照後應係本人取得房
    屋所有權登記而言。又簽訂協議書時，約定丙○○先生應協
    助本人完成房屋興建及交屋等一切事宜，本人則給付伍坪房
    屋做為報酬，惟現今地主拒不將土地持分過戶予本人所有之
    三間房屋，致房屋與土地分屬不同人，為此懇請張先生依約
    鼎力協助本人處理上開糾葛，同時本人願將捌點捌坪房屋登
    記予張君。．．．」
  (八)本院卷第75頁至80頁之文書形式上為真正。
四、得心證之理由：
  (一)原告、郭逢陽、阮世模3 人與被告於82年5 月11日簽訂協議
    書，約定：「立書出讓人：丙○○、郭逢陽、阮世模以下簡
    稱甲方，受讓人：乙○○以下簡稱乙方，今乙方願將於中華
    民國八十年四月十五日與甲方所定立讓渡拋棄書內退回保證
    金，於立書時，退回給甲方（丙○○新台幣壹拾萬捌仟參佰
    元正。．．．另乙方領到建照後房屋貳拾伍坪，另補貼酬勞
    伍坪變更至丙○○名下。．．．註：丙○○名下之建坪，須
    以壹拾玖戶之內。」之事實，為兩造所不爭執。被告自應移
    轉房屋30坪予原告。原告主張被告應再給付增建之地下1 層
    車庫及2 樓上面半樓計18.5坪云云，以及被告抗辯補貼酬勞
    5 坪不必給付云云，為兩造互為否認。兩造復未舉證以實其
    說，均不可採。
  (二)慶揚開發股份有限公司曾移轉門牌基隆市○○區○○路19之
    54號房屋之所有權，權利範圍為508/1000予原告。該屋之總
    面積為145.69平方公尺、一層面積為56.04 平方公尺、二層
    面積為52.96 平方公尺、三層面積為36.69 平方公尺。附屬
    建物：陽台面積為16.97 平方公尺、露台面積為27.71 平方
    公尺、地下層面積為32.09 平方公尺之事實，為兩造所不否
    認。質之證人即慶揚開發股份有限公司負責人丁○○證稱：
    「門牌號碼記不得，只記得吳家可分三間半，半間就分給原
    告，吳家分三間。」、「（法官：何人要你分半間給原告？
    ）原告要求被告，我有徵得被告同意才分半間給原告。我只
    聽兩造間有協議要直接過戶給原告，詳細內容我並不清楚。
    」、「（法官：原告分得房屋之權利範圍係何人決定？）
    兩造自己講好。」、「慶揚公司與吳家簽合建契約，吳家應
    分到3 間半，是3 間多20幾坪。」、「（法官：提示卷75至
    79頁，是否見過這些計算資料？）誰寫的沒有印象，好像是
    甲○○的太太寫的，多出來的坪數好像就是21.2坪，我是依
    照兩造之指示辦理過戶。」「（被告：21.2坪如何算出？）
    印象中是慶揚扣除3 間房屋應分給吳家坪數。」等語（見本
    院卷第94至96頁）。又兩造不爭執形式上真正之紙條上亦書
    寫：「扣21.2乙○○的坪」、「扣21.2- 乙○○」等字樣（
    見本院卷第75頁、第79頁）。是姑不論慶揚開發股份有限公
    司是否未經被告同意私下辦理移轉登記予原告，慶揚開發股
    份有限公司為被告移轉與原告之坪數僅有21.2坪，該21.2坪
    即為慶揚開發股份有限公司認為應分配予被告之坪數洵堪認
    定。至原告取得坪數逾21.2坪部分，要屬原告、共有人甲○○及慶揚開發股份有限公司內部約定問題，與被告無涉。故
    被告僅移轉21.2坪予原告，尚欠8.8 坪（30-21.2=8.8） 未
    為給付。且此8.8 坪性質上係屬可分之給付，有給付不能之
    適用。
  (三)被告自承協議書所批註：「丙○○名下之建坪，須以壹拾玖
    戶之內。」之19戶不包括被告自己出資之門牌43號、44號房
    屋，而被告分配到之門牌45號房屋已登記予二哥吳進源，46
    號房屋已登記予六弟吳進德、四哥吳進興，47號房屋已登記
    予二哥吳進源、三哥吳進域，被告名下已無19戶內之房屋（
    見本院卷第90頁）。依現時社會觀念，被告已陷於給付不能
    。且係因可歸責於己之事由，致給付不能。
  (四)按因可歸責於債務人之事由，致給付不能者，債權人得請求
    賠償損害，民法第226 條第1 項定有明文。綜上，原告本於
    民法第226 條第1 項定請求被告賠償其損害，洵屬有據。次
    按民法第226 條第1 項規定債務人嗣後不能所負之損害賠償
    責任，係採取完全賠償之原則，且屬「履行利益」之損害賠
    償責任，該損害賠償之目的在於填補債權人因之所生之損害
    ，其應回復者並非「原有狀態」，而係「應有狀態」，應將
    損害事故發生後之變動狀況考慮在內。故給付標的物之價格
    當以債務人應為給付之時為準，債權人請求賠償時，債務人
    即有給付之義務，算定標的物價格時，應以起訴時之市價為
    準，債權人於起訴前已曾為請求者，以請求時之市價為準，
    此觀同法第213 條第1 項及第216 條規定自明（最高法院92
    年度台上字第829 號判決）。本件經送天開不動產估價師事
    務所依不動產估價技術規則第14條採取比較法及收益法進行
    正常條件之估價結果94年1 月5 日起訴時之建坪單價為26,7
    48元/ 坪（見外放不動產估價報告第12頁）。準此，原告得
    請求被告賠償235,382 元（26,748 x8.8=235,382 ，元以下
    4捨5入）。
  (五)按應付利息之債務，其利率未經約定，亦無法律可據者，週
    年利率為5%，民法第203 條規定甚明。從而，原告訴請被告
    給付235,382 元，及自94年2 月23日（94年2 月22日言詞辯
    論之翌日）起至清償日止，按年息5%計算之利息，為有理由
    ，應予准許。逾此部分之請求，為無理由，應予駁回。
  (六)本件事證已臻明確，兩造其餘之攻擊防禦方法，核與判決之
    基礎無影響，毋庸一一論述，併此敘明。
  (七)按所命給付金額或價額未逾500,000 元之判決，應依職權宣
    告假執行，民事訴訟法第389 條第1 項第5 款定有明文。本
    件原告勝訴部分，應依職權宣告假執行。其餘假執行之聲請
    ，因訴之駁回而失所附麗，不應准許。
五、訴訟費用負擔之依據：民事訴訟法第79條。
中    華    民    國    95    年    9     月    19    日
                  民事第一庭  法  官  楊智勝
以上正本證明與原本無異。
如對本判決上訴須於判決送達後20日內向本院提出上訴狀。
中    華    民    國    95    年    9     月    21    日
                              書記官  黃王雅寬


司法院資訊處製作；財團法人民間司法改革基金會備份。
